【裁判字號】    92,台上,2821
【裁判日期】    920522
【裁判案由】    偽造有價證券等罪
【裁判全文】
最高法院刑事判決                              九十二年度台上字第二八二一號
    上  訴  人  台灣高等法院台南分院檢察署檢察官
    被      告  甲○○
                乙○○
右上訴人因被告等偽造有價證券等罪案件，不服台灣高等法院台南分院中華民國九十
一年十二月二十六日第二審更審判決（九十一年度重上更(二)字第三二六號，起訴案號
：台灣嘉義地方法院檢察署八十六年度偵字第一０五號），提起上訴，本院判決如左
：
    主  文
原判決撤銷，發回台灣高等法院台南分院。
    理  由
本件原判決綜合其調查證據之結果，認被告甲○○、乙○○並無公訴意旨所指牽連涉
犯偽造有價證券、詐欺及準詐欺等罪，因而維持第一審以被告等犯罪尚屬不能證明，
諭知被告等均無罪之判決，駁回檢察官在第二審之上訴，固非無見。
惟查原判決理由內雖以關於賴仁河為借款人、溫昭榮為連帶保證人向花蓮區中小企業
銀行樹林分所（下稱花蓮企銀）借款新台幣（下同）二百萬（即原判決所稱之Ｂ貸款
）之借據及本票上所蓋用之印章，與溫昭榮前往華南商業銀行嘉義分行（下稱華南銀
行）開立支票存款帳戶所用之印鑑章相同，而溫昭榮於原審供稱其印鑑章已於開戶後
向乙○○取回，故認該借據、本票上之印章並非經盜蓋，縱其上之溫昭榮簽名經比對
與溫昭榮親筆簽名不相吻合，然該簽名與乙○○、甲○○在檢察官命渠等書寫溫昭榮
之簽名筆跡並不相符合，且無證據證明上開貸款之借據本票上之簽名係乙○○或甲○
○所為，難認渠等有何偽造有價證券或偽造文書之罪刑等情。然查溫昭榮係於民國八
十四年七月十四日申請開立支票存款帳戶（見第一審卷第一四五至一四七頁），而依
告訴人溫謝水雲於八十四年九月三十日所收取之華南銀行對帳單，被告等於開立帳戶
後之一個月期間中即同年七月十九日、八月七日、八月十二日、八月十六日等日，均
有提款資料，且乙○○於申請支票存款帳戶後，仍以溫昭榮之支票及印章開立共十五
張支票，則原判決認定溫昭榮之上開印鑑章於開戶後即向乙○○取回，似與卷附之證
據資料不相符合。又上開Ｂ貸款係花蓮企銀承辦人員至被告等家中對保，而證人賴仁
河則供述對保當日並未看見溫昭榮（見上訴審卷第七一至七三頁），若屬無訛，溫昭
榮未在被告等家中（即對保現場），被告等及花蓮企銀承辦人員如何進行該對保程序
？是否有他人代予對保？又負責對保之銀行人員得否在本人未到場情況下准予對保？
凡此均與原判決認定被告等是否涉犯偽造有價證券罪有重要影響，而有進一步研求之
必要。次按刑法第三百四十一條乘人精神耗弱之準詐欺罪，係指利用被害人意思能力
薄弱，對事務不能為合理之分析與利害之判斷時，使之將本人或第三人之物交付或得
財產上之利益而言，與利用被害人全無意識或心神喪失，而使之將本人或第三人之物
交付或得財產上之利益，應另成立他罪名不同。原判決理由四部分，雖以王宗麟醫師
之證言認被告並非全然處於心神喪失狀態，穩定時仍可自理日常生活，而於多次訊問
時，溫昭榮均能完全理解而回答一致，且會避重就輕等情，因而認其未發病時精神狀
態僅稍遜於常人，對於外界事物仍具有理解及行為之相當能力，對於被告等要求以其
名義開立支票存款帳戶並為花蓮企銀借款之連帶保證人一事，應有認識及同意之能力
，並非精神耗弱或心神表喪失之人云云。然對於開立支票存款帳戶、簽發支票等重要
之經濟行為能否為合理之分析與利害之判斷，與一般日常生活事項之處理，不能等同
視之。原判決以溫昭榮可自理日常生活、對答如流，認溫昭榮未發病時之精神狀態雖
稍遜於常人，但對於外界事物仍具有理解及行為之相當能力，進而認定其對於開立支
票存款帳戶即為借款之連帶保證人一事，應有認識及同意之能力云云，似嫌速斷，且
據溫昭榮於原審調查證據時之供述，其對於開立支票存款帳戶一事，事先似不知情，
則溫昭榮對開立系爭支票存款帳戶等重要經濟行為，能否為合理之分析與利害之判斷
（見九十一年十一月十五日原審訊問筆錄重上更(二)卷第一六七、一六八頁）不無疑問
。又支票係可供作表彰一定財產價值之票據，故取得他人簽發之支票，即有取得該支
票上所具有財產價值之利益，包括票載金額或持有支票可得行使之權利，且該他人對
於所簽發之支票則負有發票人之票據責任，並有受追索之可能。本件被告甲○○及乙
○○取走溫昭榮名義開立支票存款帳戶之支票簿，並以溫昭榮之印鑑簽發支票使林征
焜取得行使該支票權利之地位，俾便於資金之週轉，且其所簽發之十五張支票中僅有
六張兌現，致溫昭榮仍有受追索而須負發票人責任之可能，如被告等確有乘溫昭榮之
精神耗弱而取得該支票簿，能否謂被告等於行為之初並無不法所有之意思，即非無再
加研求之餘地，原判決以被告等係向溫昭榮「借用」支票使用，且林征焜僅開出十五
張支票，其中尚有兌現六張支票，遽認被告等對該支票簿並無不法所有之意圖，亦嫌
速斷。另原判決雖以郭淑惠及郭應國不諳對保手續，而另外簽署兩筆借款（即原判決
所稱Ｃ、Ｄ二筆借款共四百萬元）之借款憑證而不自知，縱然被告等對郭淑惠及郭應
國施用詐術，因Ｃ、Ｄ二筆借款，確實經過花蓮企銀承辦人員完成對保手續，對於花
蓮企銀而言，並無因此而陷於錯誤而將貸款撥付，與刑法詐欺罪之構成要件有間，不
能以該罪相繩云云。然被告等如確係對郭淑惠及郭應國施用詐術，致其產生錯誤而向
花蓮企銀借得Ｃ、Ｄ二筆借款，郭淑惠、郭應國應分別為該借款之所有人，被告等本
無取得上開借款之權，被告等如何從花蓮企銀取得該四百萬元之借款，關係被告等有
無對郭淑惠、郭應國，或對花蓮企銀施用詐術，因而取得上開四百萬元借款之認定，
實情若何，均有進一步研求之必要，俾發現真實。以上違誤或為上訴意旨所指摘，或
為本院得依職權調查之事項，應認原判決仍有撤銷發回更審之原因。
據上論結，應依刑事訴訟法第三百九十七條、第四百零一條，判決如主文。
中      華      民      國    九十二    年      五      月    二十二    日
                              最高法院刑事第八庭
                                  審判長法官  莊  登  照
                                        法官  洪  明  輝
                                        法官  黃  一  鑫
                                        法官  魏  新  和
                                        法官  林  秀  夫
      右正本證明與原本無異
                                              書  記  官
中      華      民      國    九十二    年      五      月    二十九    日


司法院資訊處製作；財團法人民間司法改革基金會備份。
